行　政　法　院　判　決　　　　　　　　　　　　　八十八年度判字第三七六八號
　　原　　　告　甲○○
　　被　　　告　財政部臺灣省北區國稅局
右當事人間因贈與稅事件，原告不服行政院中華民國八十七年三月二十日台八十七訴
字第一一六三八號再訴願決定，提起行政訴訟，本院判決如左︰
　　主  文
再訴願決定、訴願決定及原處分均撤銷。
　　事  實
緣林天送於民國（以下同）八十三年二月二十二日死亡，被告於查核其遺產稅時，經
原告提供林天送生前於八十一年十一月十日出售其所有坐落台北縣新莊市○○○段石
龜小段四－四地號土地之買賣契約書載明買賣總價款為新台幣（下同）五一、九三三
、二○○元，並經原告書立申請書說明系爭土地價款中七、五○○、○○○元係作為
慈善救濟、醫療及喪葬等費用，另四三、○○○、○○○元則分配予林天送之配偶林
李彩一九、○○○、○○○元及子女林錦基五、○○○、○○○元、陳林麗華三、○
○○、○○○元、林美華三、○○○、○○○元、林錦標五、○○○、○○○元、劉
林淑華三、○○○、○○○元、原告五、○○○、○○○元，因申報遺產稅時，未將
系爭土地價款計入遺產總額，請准予計入遺產總額核定等語，遂將系爭土地價款併入
遺產核課遺產稅外，並就分配予林天送配偶及其子女部分之金額，依行為時遺產及贈
與稅法第四條規定，核定贈與總額為四三、○○○、○○○元，淨額為四二、五五○
、○○○元，贈與稅額一五、六一八、七五○元，並以林天送之繼承人即原告為納稅
義務人（其餘繼承人均已拋棄繼承），發單補徵贈與稅。原告不服，申經復查結果，
未准變更，一再訴願均遭決定駁回，遂提起本件行政訴訟，茲摘兩造訴辯意旨如次
：
原告起訴意旨略謂︰一、被繼承人林天送於八十一年十一月十日出售新莊市○○○段
石龜小段四－四地號土地，其買賣過程及價款收受運用均係由其自行處理，繼承人等
皆無由聞問，被繼承人於八十三年二月二十二日死亡前，雖長期患有氣喘慢性疾病，
但生活起居，健康狀況一如常人，其掌控之財產、處分、管理、資金運用、繼承人等
亦無由知悉，自難切實逐項舉證其售地價款之用途，當無贈與稅法施行細則第十三條
規定：「被繼承人死亡前因重病無法處理事務期間舉債，出售財產或提領存款，而其
繼承人對該項借款價金或存款不能證明其用途者，該項借款價金或存款應列入遺產課
稅」之適用。二、繼承人等於清理被繼承人遺留文件中，獲有向楊松先生借款新台幣
仟佰萬元之借款契約書乙份，經向楊君查證屬實，並已清償，雖未經訴願途徑決
定採信，惟其借貸過程，一如出售新莊土地價款之運用，繼承人等均未與聞，無由知
悉，故復查、訴願、再訴願決定書所一再採信之分配售地價款申請書，如何於八十一
年十一月十日售地後之八十四年四月二十日依然清晰代被繼承人擬定，而各繼承人亦
無該項獲得款項之痕跡（諸如手存現金、銀行存款或新增其他財產等資訊）其存疑性
一如繼承人等對被繼承人生前財產處理，其價金究係用以還債或其他用途，均不得而
知。其所以自立價款分配申請書，乃家母林李彩處理遺產稅申報誤以多報分配可獲減
免。不論以書立時之時點（八十四年四月二十日追憶八十一年十一月十日時之分配）
或繼承人等相對應收受贈與價款之資訊或申請書內容之粗糙，均不難發現其真實性之
薄弱，不足引為採信。三、綜上實情論述，被繼承人出售新莊土地，係於其身心健康
良好情況下，獨立自主之理財行為，被繼承人等並未實際收受價金之分配，其生前處
理實情，實非繼承人等所能知悉取證，自無行政法院三十六年判字第十六號判例「當
事人主張事實，須負舉證責任」之適用等語。
被告答辯意旨略謂︰一、緣被繼承人林天送於八十三年二月二十二日死亡，生前所有
座落於新莊市○○○段石龜小段四－四地號土地，經原告等提供該土地買賣契約書，
並書立申請書說明系爭土地出售價金五一、九三三、二○○元，其中七、五○○、○
○○元係分別作慈善救濟、醫療費用、喪葬費用等，另四三、○○○、○○○元分別
分配予被繼承人配偶及其子女，因申報遺產稅時，未將系爭買賣總價款計入遺產總額
，請准予計入遺產總額核定。案經本案除准予併入遺產核課外並就分配予繼承人部分
之金額，依規定核定贈與總額為四三、○○○、○○○元，淨額為四二、五五○、○
○○元，原告於收到贈與稅繳款書後又改稱財產事宜係由其母全權處理，以為報多會
減稅，事實並無贈與情事發生等情，迭經復查、訴願及再訴願，均遭駁回，原告不服
，遂向大院提起本訴訟。二、按「凡經常居住中華民國境內之中華民國國民，就其在
中華民國境內或境外之財產為贈與者，應依本法規定，課徵贈與稅。」「本法稱贈與
，指財產所有人以自己之財產無償給與他人，經他人允受而生效力之行為。」為行為
時遺產及贈與稅法第三條第一項及第四條第二項所明定。又被繼承人死亡前三年內之
贈與應併課遺產稅者，如該項贈與至繼承發生日止，稽徵機關尚未發單課徵時，應先
以繼承人為納稅義務人開徵贈與稅，再依遺產及贈與稅法第十五條及第十一條第二項
規定辦理，惟該項贈與稅不得再自遺產總額中扣除，財政部八十一年六月三十日台財
稅第八一一六六九三九三號函釋有案。二、查被繼承人林天送於八十三年二月二十二
日死亡，原告（即繼承人）依限於八十三年八月十六日辦理遺產稅申報，案經本局調
閱資料，進行查核時，原告補提示被繼承人生前出售其所有坐落於新莊市○○○段石
龜小段四－四地號土地之房地買賣契約書，並主動書立申請書，請准予將系爭土地出
售價款計入遺產總額核定，案經原核定依申請書立內容將分配予被繼承人配偶林李彩
一九、○○○、○○○元、原告五、○○○、○○○元、林錦基五、○○○、○○○
元、林錦標五、○○○、○○○元，陳林麗華三、○○○、○○○元，劉林淑華三、
○○○、○○○元、林美華三、○○○、○○○元等計四三、○○○、○○○元，依
遺產及贈與稅法第四條規定核課贈與稅額一五、六一八、七五○元在案，俟原告主張
被繼承人生前並無贈與情事等，申請復查。復查時，本局分別於八十五年十月二日及
同年月三日，以北區國稅法第00000000號及八五○三九八六二號函請關係人
楊松及原告提供被繼承人出售系爭土地取得價金之存款資金流程證明，惟楊松及原告
僅覆以說明書及提示二紙票據，經查該二紙票據發票人均為案外人吳楊春，發票金額
分別為壹仟萬元及五佰萬元，並非被繼承人出售系爭土地取得價金存款資金流程證明
，原告復未能提出明確資金流程可供勾稽，依大院三十六年判字第十六號判例意旨，
自難認其主張為真實，原核定依規定核課贈與稅，並無不合，請予維持；原告又以其
父林天送生前出售土地時，並無行為時遺產及贈與稅法施行細則第十三條罹患重病無
法處理事務之情事，且非其所知悉，自不能依大院三十六年判字第十六號判例，要求
其負舉證責任云云，訴經財政部訴願決定除持與原處分相同之論見外，並以原告八十
四年四月二十日書立申請書，詳列林李彩等七人取得被繼承人出售台北縣新莊市○○
○段石龜小段四－四地號土地價款之分配明細，且該申請書除經原告署名蓋章外，並
附有該印鑑證明在案，足資證明原告取得系爭分配款並自行併入遺產稅等情事為真實
，所訴自不足採，原告復執前詞經行政院再訴願決定仍難認為有理由，原核定仍請予
以維持。三、至原告於本行政訴訟時訴稱被繼承人死亡前於八十一年十一月十日出售
坐落新莊市○○○段石龜小段四－四地號土地，其買賣過程及價款收受運用均係由其
自行處理，繼承人等皆無由聞問，並無行為時遺產及贈與稅法施行細則第十三條罹患
重病無法處理事務之情事，其所以自立價款分配申請書，乃原告之母林李彩處理遺產
申報時，誤以為多報分配可獲減免，不論以書立時之時點（八十四年四月二十日追憶
八十一年十一月十日之分配）或繼承人等相對應收受贈與價款之資訊或申請書內容之
粗糙，均不難發現其真實性之薄弱，不足引為採信等語，資為爭議。四、查原告所
提示被繼承人與陳玉霞女士於八十一年十一月十日簽訂之房地產買賣契約書，其簽約
及價款之收取，均由被繼承人林天送之配偶林李彩處理，可證原告訴稱系爭土地買賣
過程及價款收受運用均由被繼承人自行處理，繼承人無由知悉乙節並非真實。又查原
告八十四年四月二十日所書立之申請書所列林李彩等七人取得被繼承人出售系爭台北
縣新莊市○○○段石龜小段四－四地號土地價款之分配明細內容詳實明確並無粗糙，
且申請書除經原告署名蓋章外，並附有該印章之印鑑證明供核，足以證明原告等取得
分配款並自行申請併入遺產稅等情事為真實；且原告係於本局所屬台北縣分局以八十
五年九月二日北區國稅北縣徵第八五○三一○六八號函送原告系爭贈與稅繳款書（更
正納稅義務人為甲○○君）後，始改稱無贈與事實，前後主張不一，復未能提供明確
資金流程供核，所訴自不足採信。五、綜上論述：原處分及所為復查、訴願、再訴願
決定並無違誤，請駁回原告之訴等語。
　　理  由
按「配偶相互贈與之財產」不計入贈與總額；「八十四年一月十四日以前配偶相互贈
與之財產．．．於本項修正公布生效日尚未核課或尚未核課確定者，適用前項第六款
及第七款之規定」；八十七年六月二十四日修正公布之遺產及贈與稅法第二十條第一
項第六款及同條第二項分別定有明文。本件被繼承人林天送於八十三年二月二十二日
死亡，生前於八十一年十一月十日出售其所有坐落台北縣新莊市○○○段石龜小段四
－四地號土地，得款五一、九三三、二○○元，將其中四三、○○○、○○○元分配
贈與其配偶林李彩一九、○○○、○○○元及子女林錦基五、○○○、○○○元、陳
林麗華三、○○○、○○○元、林美華三、○○○、○○○元，林錦標五、○○○、
○○○元、劉林淑華三、○○○、○○○元及原告五、○○○、○○○元。被告將系
爭土地價款併入遺產核課遺產稅外，並就分配林天送配偶及其子女部分之金額，依行
為時遺產及贈與稅法第四條規定，核定贈與總額為四三、○○○、○○○元，淨額為
四二、五五○、○○○元，贈與稅額一五、六一八、七五○元，並以林天送之繼承人
即原告為納稅義務人發單補徵贈與稅，原告不服，申經復查結果未准變更，提起一再
訴願均遭決定駁回，雖非無見，惟查本件被繼承人林天送於八十一年十一月間，贈與
其配偶林李彩一九、○○○、○○○元部分，因尚未核課確定，依八十七年六月二十
四日修正公布施行之遺產及贈與稅法第二十條第一項第六款、第二項規定，不得計入
贈與總額內，原處分、復查決定、訴願決定及再訴願決定均在該法修正之前所為，未
及審酌前開法條之規定，以致核定贈與總額為四三、○○○、○○○元，淨額為四二
、五五○、○○○元，贈與稅額為一五、六一八、七五○元，於法尚有未合，原告起
訴意旨雖未指摘此點，但原處分、復查決定、訴願決定及再訴願決定既有違誤，自應
由本院將原處分、訴願決定、再訴願決定均撤銷，由原處分機關另為適法之處分。
據上論結，本件原告之訴為有理由，爰依行政訴訟法第二十六條前段，判決如主文。
中    華    民    國     八十八      年      十      月     二十八      日
                    行 政 法 院 第 二 庭
                                審 判 長 評  事      陳  石  獅
                                         評  事      彭  鳳  至
                                         評  事      黃  合  文
                                         評  事      林  茂  權
                                         評  事      王  立  杰
右  正  本  證  明  與  原  本  無  異
                                         法院書記官  蘇  金  全
中    華    民    國     八十八      年      十      月     二十九      日
